【裁判字號】    88,訴,224
【裁判日期】    890112
【裁判案由】    偽造有價證券
【裁判全文】
台灣台中地方法院刑事判決                          八十八年度訴字第二二四號
    公  訴  人  臺灣臺中地方法院檢察署檢察官
    被      告  丙○○
    指定辯護人  本院公設辯護人  丁○○
    被      告  乙○○
右列被告因偽造有價證券等案件，經檢察官提起公訴（八十七年度偵字第一三三五０
號），本院判決如左：
    主  文
丙○○、乙○○均無罪。
    理  由
一、公訴意旨略以：被告丙○○於民國八十二年九月間某日，收受證人戊○交付託其
    保管，並言明不可填載金額、發票日使用之林慶章名義，以彰化商業銀行北台中
    分行為付款人、票號0000000、已蓋印鑑，惟發票日、面額空白之支票一
    紙，竟意圖供行使之用，在其經營之台中市○○路茗春軒茶藝店內，偽填面額新
    台幣（下同）一百零二萬八仟元、發票日八十二年九月八日後，交予被告乙○○
    在該支票反面偽造證人戊○之背書後，交付予不知情之證人朱玉萍抵付賭債，足
    生損害於證人戊○，嗣因林慶章已掛失止付而遭退票，因認被告丙○○涉犯刑法
    第二百零一條第一項偽造有價證券之罪嫌，被告乙○○涉犯刑法第二百十六條、
    第二百十條行使偽造私文書罪嫌。
二、按犯罪事實應依證據認定之，無證據不得推定其犯罪事實；又不能證明被告犯罪
    者，應諭知無罪之判決，刑事訴訟法第一百五十四條、第三百零一條第一項分別
    定有明文；且認定不利於被告之事實，須依積極證據，苟積極證據不足為不利於
    被告事實之認定時，即應為有利於被告之認定，更不必有何有利之證據，亦有最
    高法院三十年上字第八一六號判例可資參照；本件公訴人認被告丙○○涉犯刑法
    第二百零一條第一項偽造有價證券罪嫌及被告乙○○涉犯同法第二百十六條、第
    二百十條行使偽造私文書罪嫌，無非以右揭事實業據證人戊○、甲○○、林慶章
    證述甚詳，且命被告丙○○、乙○○當庭分別書寫「壹佰零貳萬捌仟元整」、「
    戊○」之字跡，經檢察官以目視方式，與卷附壹佰零貳萬捌仟元支票字跡比對結
    果，認被告丙○○書寫「零」、「捌」之筆法特徵，與壹佰零貳萬捌仟元支票之
    字跡相同；被告乙○○書寫「戊○」之字跡特徵，與卷附壹佰零貳萬捌仟元支票
    背面「戊○」之背書字跡相同，有被告等當庭書寫之筆跡及壹佰零貳萬捌仟元支
    票在卷足憑。且經檢察官函請台灣省政府警政廳刑事警察大隊對被告丙○○、乙
    ○○進行測謊結果，顯示被告丙○○、乙○○有偽造支票金額、背書之情事，此
    有台灣省政府警政廳刑事警察大隊鄉鑑驗通知書二紙附卷可憑等，因認被告丙○
    ○、乙○○所辯不足採信等資為論據。訊據被告丙○○、乙○○則分別否認有偽
    造有價證券及行使偽造私文書犯行，被告丙○○辯稱：本案該面額一百零二萬八
    千元之支票是被告乙○○與證人戊○拿到其店裡，再由伊交給證人朱玉萍者，且
    該支票係在檢察官另案偵查時由其自己主動提出者，如係伊偽造者，當不會自己
    提出給檢察官等語；被告乙○○則辯稱：該支票是證人戊○要付給證人朱玉萍簽
    六合彩的錢，伊只是中間人，支票後面的背書並非伊所為者等語。經查，(一)本案
    該發票人為林慶章、付款人為彰化商業銀行北台中分行、帳號第三二五七號、發
    票日八十二年九月八日、面額一百零二萬八千元、票號第0000000號之支
    票一紙之提出，係檢察官於另案（八十六年度他字第五九九號）偵查被告乙○○
    及證人戊○是否涉偽造相同帳號、發票人、付款人，票號分別為0000000
    0號、0000000號、面額各為八萬元及五萬三千元之支票二紙時（此部分
    事實已經檢察官簽結），在八十六年十一月十四日檢察官訊問時由被告丙○○主
    動向檢察官提出者，此由檢察官該日之訊問筆錄自可得知（見偵卷八十六年度他
    字第五九九號第五十二頁以下）；於斯時檢察官尚不知有此支票之存在，該支票
    果係被告丙○○所偽造後，交由被告乙○○偽造證人戊○之背書後交付證人朱玉
    萍者；再參以當時檢察官正在偵查與本案支票之票號各僅相差一號之該第000
    00000號、第00000000號支票二紙之偽造有價證券案件，其間之利
    害關係，雖愚駑之人亦可得知，且被告丙○○、乙○○二人又為兄弟，豈有自行
    提出交付檢察官，而供作為起訴渠二人之證據，是被告丙○○、乙○○所辯顯非
    不可採信。(二)本件檢察官起認該支票係證人戊○在八十二年九月間交付被告丙○
    ○保管，並明言不可填載金額者，無非以證人戊○在偵查時之供述為據；雖證人
    戊○於本院審理期間仍為相同之證述；然查，支票並非厚重鉅大之物，充其量為
    一張紙鈔大小，並無保管上之困難，且又係已經蓋妥發票人印章之支票，是證人
    戊○所言該支票為其交付被告丙○○保管，且言明不可為其他支票應記載事項之
    填載，顯與一般人可得而知之社會生活經驗相悖；再證人戊○於檢察官偵查上揭
    第00000000號、第00000000號支票二紙是否偽造之案件（八十
    六年度他字第八九九號、八十六年度偵字第二四九五九號）均列被告，其對於有
    關該二紙支票及本件之支票所為之供述，顯具有相當之利害關係，且如前所述，
    證人戊○之證詞與經驗法則相悖，自不得僅以證人戊○所為之證述，即遽為不利
    於被告丙○○、乙○○二人事實之認定，而仍應調查其他積極之證據以資審認。
    (三)檢察官以命被告丙○○、乙○○分別當庭書寫本件相關之文字「壹佰零貳萬捌
    仟元整」、「戊○」等，再以目視方式與本件該面額一百零二萬元之支票比對，
    即遽認該支票為被告丙○○所簽發及「戊○」之背書為被告乙○○所為者；然經
    本院向中國國際商業銀行南台中分行調取被告丙○○在八十二年間所簽發之支票
    十紙及向台中市第一信用合作社調取被告乙○○在八十二年間所簽發之支票一紙
    ，併同被告丙○○、乙○○二人在偵查期間所當庭書寫之文字分送法務部調查局
    及內政部警政署刑事警察局鑑定筆跡，均認無法鑑定，此有法務部調查局八十八
    年五月三日處發技(二)字第八八０二六二九五號函及內政部警政署刑事警察局八
    十八年五月十九日刑鑑字第四四四三六號函附卷可稽；以專業之鑑定機關所具
    備之鑑定儀器及能力，尚無從比對出本件支票上之文字是否與被告丙○○、乙○
    ○所為之筆跡是否相符或相似，則檢察官僅以目視方式比對，其所使用之方法自
    嫌粗疏，尚難以此為不利於被告丙○○、乙○○二人事實之認定。(四)檢察官另以
    被告丙○○、乙○○二人無法通過測謊，而認其所辯不足採信，因認被告丙○○
    涉有偽造有價證券罪嫌及被告乙○○涉有行使偽造私文書罪嫌；然按測謊鑑定，
    係依一般人在說謊時，會產生遲疑、緊張、恐懼、不安等心理波動現象，乃利用
    測謊儀器將受測者之上開情緒波動反應加以紀錄，用以判別受測者所供述之真實
    性，倘受測者愈想壓抑其謊言所產生之情緒，在測謊儀器上會愈產生明顯之情緒
    波動反應，反之，則無此不實之波動反應。從而測謊鑑定結果，如就否認犯罪有
    不實之情緒波動反應，固得供審判上之參酌，惟不得採為有罪判決之惟一憑據（
    最高法院八十七年度台上字第三三二九號判決參照）；本件被告丙○○、乙○○
    測謊之結果固均有部分不實之反應；然查被告丙○○接受測謊其中不實反應部分
    之內容為「問：有關本案，系爭三張支票（按包括第00000000號、第0
    0000000號、第00000000號）上的金額有沒有你寫的？答：沒有
    。」其測謊之內容並非僅針對本件檢察官所起訴之該第00000000號支票
    上之金額有無被告丙○○填寫者，而係籠統的問三紙支票上之金額是否有被告丙
    ○○填寫，是雖該被告丙○○測謊之結果呈不實反應，其不實之反應無從確定究
    被告對那一紙支票呈說謊反應，自不能遽認本件該支票係被告丙○○所偽造者；
    另被告乙○○接受測謊不實反應部分之內容則為「問：有關本案，系爭三張支票
    上的金額有沒有你寫的？答：沒有。問：有關本案，系爭支票（經提示：票號0
    0000000、面額新台幣壹佰零貳萬捌仟元）背面之「戊○」二字有沒有你
    寫的？答：沒有」其問題一所施用測謊之方式除與前揭被告丙○○部有相同不妥
    之處外，且其被告乙○○部分測謊之結果認除本件該支票背面之背書係被告乙○
    ○所為者外，同時認施測時所提示之三紙支票上之金額有被告乙○○所填寫者，
    顯檢察官所起訴認本件該支票係被告丙○○所偽造後，由被告乙○○在支票背面
    為「戊○」之背書之事實相矛盾；以上事實則有臺灣省政府警政廳刑事警察大隊
    八十七年四月十日省刑大鑑字第三二０九號及八十七年六月四日省刑大鑑字第三
    二七九號鑑定通知書附卷可稽（分見偵卷八十六年度偵字第二四九五九號第六十
    頁、第六十九頁）。從而，本件被告丙○○、乙○○二人雖均未通過測謊，然本
    件測謊之方式及結果，既有如上所指之瑕疵及矛盾之處，參照前揭最高法院判決
    之意旨，自不得為不利於被告事實之認定。(五)綜上，本件被告丙○○、乙○○二
    人雖於本院審理時除否認犯罪外，未提出其他有利之證據可供本院調查，惟按被
    告並不負自證無罪之義務，且如前所述，本件公訴人所據以起訴被告丙○○、乙
    ○○之依據尚不足認不利於被告事實之認定，從而依前揭法律規定及判例意旨，
    於積極證據不足為不利於被告事實之認定時，即應為有利被告事實之認定，而無
    須有有利之證據；此外，本院復查無其他積極之證據，足認被告丙○○、乙○○
    確有如公訴人所指之犯行，本件為不能證明被告丙○○、乙○○犯罪，自均應諭
    知無罪之判決。
據上論斷，應依刑事訴訟法第三百零一條第一項，判決如主文。
中      華      民      國      八十九      年      一    月    十二    日
                  臺灣臺中地方法院刑事第六庭
                                          法  官  林  源  森
右正本證明與原本無異。
如不服本判決，應於送達後十日內向本院提出上訴狀(須附繕本)，上訴於台灣高等法
院台中分院。
                                          書記官
中      華      民      國      八十九      年      一    月    十二    日


司法院資訊處製作；財團法人民間司法改革基金會備份。
